【裁判字號】    99,司繼,174
【裁判日期】    990506
【裁判案由】    拋棄繼承權
【裁判全文】
臺灣新竹地方法院民事裁定             99年度司繼字第174號
聲  請  人  甲○○
            乙○○
上二人共同
法定代理人  朱家驊
            林玉如
上列當事人拋棄繼承事件，本院裁定如下：
    主  文
本件拋棄繼承准予備查。
程序費用由聲明人負擔。
    理  由
一、本件聲請意旨略以：被繼承人丙○○於民國98年9月22日死
    亡，聲請人甲○○、乙○○為被繼承人之外孫女，聲請人主
    張其等為被繼承人之第一順位孫輩繼承人，被繼承人之第一
    順位子輩繼承人洪維志、洪羽欣向本院辦理拋棄繼承時，並
    未通知孫輩之聲請人，故聲請人當時並不知悉自己為應為繼
    承之人，直至99年3月間接獲鈞院民事執行處函，始知悉其
    等得為繼承之事實，是以，聲明人等雖遲至99年3月18日始
    向鈞院聲明拋棄繼承，仍未逾知悉其等得繼承之時起3個月
    之期間，爰依民法第1174條之規定，提出繼承系統表、繼承
    拋棄聲請書、被繼承人之除戶戶籍謄本、聲請人之戶籍謄本
    、印鑑證明等文件，聲請核備等語。
二、按繼承人拋棄其繼承權，應於「知悉」其得繼承之時起3個
    月內以書面向法院為之，民法第1174條第1項、第2項亦有明
    文。是繼承人之拋棄繼承權，應於知悉其得繼承之時起3個
    月內，以書面向法院為之。究其立法意旨，無非使繼承之法
    律關係藉短期除斥期間早臻確定，以保護被繼承人之債權人
    ，並求慎重。是繼承權之拋棄為要式行為，屬強制規定，如
    逾期不向法院為拋棄繼承，即非合法，而不生拋棄之效力。
    再按民法第1174條第2項「知悉」之起算時點，目前學說上
    有覺知死亡說、自覺繼承人說、認識遺產說及折衷說之別。
    詳言之，覺知死亡說為知悉被繼承人死亡時；自覺繼承人說
    為知悉被繼承人死亡外，尚須覺知自己為繼承人時；認識遺
    產說則為對繼承財產之存在有所認識之時；折衷說乃原則上
    採自覺繼承人說，例外為採取認識遺產說。日本學說及判例
    對於拋棄繼承考慮期間之起算點，均一致採取折衷說，亦即
    除知悉被繼承人死亡之事實及自己為繼承人外，尚須確知積
    極財產之一部或消極財產之存在時，始為知悉。蓋繼承人於
    繼承開始後，雖已自覺為繼承人，但由於遺產之所在及其狀
    態之複雜，於短暫之三個月期間內，確切明瞭遺產狀況，本
    有困難，且在一般情形，債權並無公示性，而繼承債權人行
    使其請求權，其消滅時效長達十五年，是以，於自覺為繼承
    人三個月後，繼承債權人始出而主張債權，此際如認為自斯
    時起算三個月考慮期間，繼承人仍可決定是否拋棄，而選擇
    為拋棄，致該繼承債權人無從自繼承人之固有財產取償時，
    仍非不公平。觀諸我國民法僅就繼承拋棄三個月法定期間之
    起算點規定為「知悉其得繼承之時」，則將起算時點解為原
    則上採自覺繼承人說，例外採認識遺產說，即採折衷說之見
    解，於法並無不合，亦與係現今人民之法律感情相符。從而
    ，如繼承人為拋棄繼承之聲請，雖已逾三個月期間，但釋明
    自認識遺產起算並未逾期時，非訟法院即應為實質審查，依
    職權調查事實及證據，而為准予備查或駁回之裁定，而非概
    予駁回（參郭振恭著，拋棄繼承與非訟事件，邁入二十一世
    紀之民事法學研究─駱永家教授七秩華誕祝壽論文集，元照
    出版有限公司，二００六年七月，九至十一頁）。
三、經查，本件拋棄繼承人之被繼承人丙○○係於98年9 月22日
    死亡，有除戶戶籍謄本附卷可按。聲請人主張其等為被繼承
    人之第一順位孫輩繼承人，被繼承人之第一順位子輩繼承人
    向本院辦理拋棄繼承時，並未通知聲請人，故聲請人並不知
    悉自己為應為繼承之人，直至99年3月間接獲本院民事執行
    處之通知，始知悉其等得為繼承之事實，並提出本院99年3
    月2日新院燉98司執聖字第7357號函乙份為證，復據關係人
    即子輩繼承人洪維志到庭陳述明確。另經本院依職權調閱98
    年度司繼字第282、292號聲請卷宗資料，被繼承人之配偶洪
    正模、養子洪維志及其他子輩繼承人洪羽欣等人於98年10月
    23日向本院聲請拋棄繼承時，確實未通知聲請人即第一順位
    孫輩繼承人，從而，聲請人主張其等並未自覺為繼承人，尚
    非空言無憑。退步言之，縱認聲請人已知悉自己為繼承人，
    尚須其等對繼承財產之存在有所認識之時，始為民法第1174
    條第2項「知悉」之起算時點，而觀諸卷附本院99年3月2日
    新院燉98司執聖字第7357號函，發函日期為99年3月2日，顯
    見聲請人應係自99年3月2日之後始對繼承財產之存在有所認
    識。是聲請人於99年3月18日向本院聲請拋棄繼承，自認識
    遺產起算並未逾期3個月，其拋棄繼承於法核無不合，自應
    予以備查。
四、末按，非訟事件，應依非訟事件程序處理，法院僅須形式上
    審查是否符合非訟事件程序上之要件，無需為實體上之審查
    ，關於拋棄繼承權聲明之法效如何，倘利害關係人對之有所
    爭執，應循民事訴訟程序訴請法院為實體上之裁判，以謀解
    決，非訟事件法院不得於該非訟事件程序中為實體上之審查
    及裁判（最高法院90年度台抗字第649號裁判參照）。揆之
    上開說明，繼承人向法院為拋棄繼承權之表示，係屬非訟事
    件性質，其目的在使法院有案可查，杜絕倒填日期，或偽拋
    棄之證明文件，法院就拋棄之人是否為繼承人？其與被繼承
    人之關係如何？知悉得繼承之年月日？有無以書面通知因其
    拋棄而應為繼承之人或有不能通知之情形，法院僅須形式上
    審查是否符合非訟事件程序上要件，自無需為實體上之調查
    。是以，關於實體上之問題，如有利害關係人對該拋棄繼承
    權之效力有所爭執，應循民事訴訟程序，訴請法院為實體上
    之判決，殊非於非訟事件所得審究，附此敘明。
五、依非訟事件法第21條第1項前段，裁定如主文。
中    華    民    國    99    年    5     月    6     日
                  家事法庭司法事務官  張淑玲
上為正本係照原本作成。
如對本裁定抗告須於裁定送達後10日內向本院提出抗告狀。
中    華    民    國    99    年    5     月    6     日
                                書記官  陳德榮

司法院資訊處製作；財團法人民間司法改革基金會備份。
